【裁判字號】    96,家上,292
【裁判日期】    980407
【裁判案由】    離婚
【裁判全文】
臺灣高等法院民事判決                 96年度家上字第292號
上  訴  人  丙○○（BONG‧LIE‧TJIN）
訴訟代理人  辛武律師
被上訴人    乙○○
訴訟代理人  周佳弘律師
複代理人    陳豪杉律師
上列當事人間離婚事件，上訴人對於中華民國96年9月26日臺灣
板橋地方法院96年度婚字第594號第一審判決提起上訴，經本院
於98年3月24日言詞辯論終結，茲判決如下：
    主  文
原判決廢棄。
被上訴人在第一審之訴駁回。
第一、二審訴訟費用由被上訴人負擔。
    事  實
甲、上訴人方面：
一聲明：如主文所示。
二陳述：
  (一)上訴人自民國92年12月1日與被上訴人結婚以來，從未離開
    家庭，先前隨車擔任捆工，嗣於94年5月間依被上訴人之命
    ，搬往臺北市○○路○段291號（以下稱興隆路處所）開店「
    阿中肉羹麵」。經營期間，該店盈餘均歸被上訴人所有，店
    內勞務則由上訴人擔當，嗣因被上訴人將所僱請照顧婆婆之
    外勞調至店內幫忙，遭其兄斥責，即自行與外勞離去，未曾
    歸返，該店乃由上訴人與被上訴人之三伯甲○○夫婦等人經
    營。
  (二)被上訴人離去興隆路處所後，即未返回，上訴人曾打其手機
    聯絡，被上訴人不接，只要求離婚，既未告知所在，更未要
    求上訴人前往同居。聽聞被上訴人離開興隆路處所後，係前
    往高雄，後在臺北縣蘆洲，但不知其行。上訴人從無離家
    出走情形，未曾拒絕履行同居義務，迄仍願與被上訴人同居
    。
  (三)被上訴人在原審將上訴人住址書為臺北縣蘆洲市○○路188
    巷5弄3號4樓，致上訴人無法收到開庭通知，因而未能到庭
    陳述。
三、證據：聲請訊問證人甲○○及勘驗興隆路處所。
乙、被上訴人方面：
一聲明：上訴駁回。
二陳述：除與原判決記載相同者外，補稱略以：
  (一)上訴人為印尼人，婚後與被上訴人共同生活，因嫌棄被上訴
    人經濟不佳，而於94年5月間無故離家，未告知行止，亦未
    留下聯絡方法，迄被上訴人提起本件訴訟，始於96年8月2日
    具狀表示住居於興隆路處所，事實上並未住居該處。兩造已
    分居將近四年，夫妻有名無實，上訴人主觀上無婚姻維持之
    意願，客觀上夫妻間應存之基本維繫及義務，亦已名存實亡
    ，上訴人之行徑，足以破壞夫妻共同生活，已達於難以繼續
    維持婚姻程度。上訴人所稱願維持婚姻，不過為求順利取得
    本國公民身分。且上訴人未提出證據而稱被上訴人外遇，亦
    屬誣蔑。
  (二)阿中肉羹麵係被上訴人從外甥陳照鴻處承接開設，僱用人員
    經營，上訴人從未在該處幫忙。嗣因被上訴人身體有恙，乃
    停止經營。
  (三)被上訴人係因上訴人離開興隆路處所，方才離去。
    理  由
一被上訴人主張：上訴人為印尼人，於92年12月1日與伊結婚，
  婚後來臺共同生活，詎嫌棄伊經濟不佳，於94年5月間無故離
  家，未告知行止，亦未留聯絡方法，至起訴時止，已達兩年有
  餘，上訴人主觀上已無婚姻維持之意願，客觀上夫妻間應存之
  基本維繫及義務，亦已名存實亡，兩造婚姻關係已難以繼續維
  持等情，依民法第1052條第2項規定，求為准伊與上訴人離婚
  之判決。
二上訴人則以：伊自與被上訴人結婚以來，從未離開家庭，先前
  隨車擔任捆工，嗣於94年5月間依被上訴人之命，搬往興隆路
  處所開店「阿中肉羹麵」。經營期間，該店盈餘均歸被上訴人
  所有，店內勞務則由上訴人擔當，嗣因被上訴人將所僱請照顧
  婆婆之外勞調至店內幫忙，遭其兄斥責，即自行與外勞離去，
  未曾歸返，該店乃由伊與被上訴人之三伯甲○○夫婦等人經營
  。伊從無離家出走情形，未曾拒絕同居。被上訴人離去興隆路
  處所後，即未返回，伊打手機聯絡，拒接，而要求離婚，既不
  告知所在，更未要求同居等語，資為抗辯。
三查上訴人為印尼人，於92年12月1日與被上訴人結婚，婚後共
  同生活，不久在興隆路處所開設「阿中肉羹麵」，並住居其中
  等事實，為兩造所不爭，並有戶籍謄本及外交部領事事務局函
  送上訴人申辦居留簽證相關資料在卷可按。被上訴人主張：上
  訴人嫌棄伊經濟不佳，於94年5月間無故離家，未告知行止，
  至起訴時止，兩造未同居已達兩年有餘等情，依民法第1052條
  第2項規定，訴請判決離婚，上訴人則否認上情，以前情置辯
  ，是為兩造爭執之所在。
四按有民法第1052條第1項以外之重大事由，難以維持婚姻者，
  夫妻一方得請求離婚，但其事由應由夫妻一方負責者，僅他方
  得請求離婚，同條第2項定有明文。是依該條項規定訴請判決
  離婚者，應證明難以維持婚姻之事由，非出於己方所應負責，
  或他方應負之責較諸己方為大，始得為之。經查被上訴人兄長
  甲○○於本院勘驗興隆路處所時證稱：兩造結婚後，93年就住
  在該處。上訴人與被上訴人均曾結過婚，因為上訴人兒子跟被
  上訴人跑車而結識，進而同居、結婚。被上訴人原係開卡車送
  貨，上訴人跟車，之後在證人兒子開設於該處所樓下之「阿中
  肉羹麵」幫忙，再之後，證人兒子就將該店讓與兩造經營，94
  年5月被上訴人發生車禍後，就專心經營該店。94年9月，家裡
  請了外勞，95年3月，被上訴人父親生病回高雄，外勞也跟著
  到高雄照顧，之後被上訴人就另行到蘆洲找工作，住在證人兒
  子家中，該店就由上訴人經營，證人前來幫忙。上訴人都是住
  在該處，96年7月證人曾請上訴人另謀出路，但上訴人不願離
  開，證人即與其妻子搬進該店居住等語；在該店工作之胡煌秋
  亦證稱：伊與兩造有僱傭關係，從93年9月工作，94年10月曾
  離開，95年3月31日再到職。93年9月兩造開始經營該店時，仍
  有跑車，到94年10月因僱請外勞，伊因而離職，95年3月31日
  由被上訴人經營，伊再回來工作。上訴人都在此幫忙，被上訴
  人離家到蘆洲，沒給上訴人生活費，也沒有回來，上訴人住在
  這裏，但星期六、日會出去打工等語，有勘驗時之訊問筆錄可
  按。被上訴人主張：上訴人離家出走，未告知行止，伊始離開
  興隆路處所云云，實有可議。被上訴人雖進而主張：伊搬去蘆
  洲居住時，曾要求上訴人前來同居，上訴人不願意等語，亦為
  上訴人所否認，上訴人辯稱：伊打過好幾電話給被上訴人，但
  是被上訴人不接，只說要離婚等語。被上訴人否認上訴人打過
  很多次電話，陳稱上訴人只打過一、二通，訊諸證人胡煌秋則
  證稱：上訴人曾借其電話打給被上訴人，但被上訴人不接，只
  要求離婚，亦經載明勘驗筆錄。參酌興隆路處所之房間中有上
  訴人住居之狀態，亦有勘驗時之照像可按，各該證言應屬可採
  。被上訴人無何舉證，指稱證人與上訴人勾串，於勘驗前始回
  該處所云云，尚無可採，何況證人甲○○為被上訴人兄長，與
  被上訴人關係應較上訴人為密切。上訴人所稱：被上訴人離家
  後，伊曾打電話給被上訴人，被上訴人不接，而要求離婚等情
  ，應屬可採。由是可以認定兩造原在興隆路處所經營「阿中肉
  羹麵」，被上訴人自行離去該處所，不曾返回，上訴人迄今仍
  住居該處所，並未離開，其間且曾電話聯絡被上訴人，被上訴
  人不接，反要求離婚。似此情狀，兩造之所以未能同居，事出
  於被上訴人之離去同居處所，被上訴人並未舉證證明其離去兩
  造住所，不為同居，有可歸責於上訴人之事由，而以上訴人於
  94年5月間無故離家，未告知行止，至起訴時止，兩造未同居
  已達兩年有餘，其婚姻已難繼續維持為由，依民法第1052條第
  2項，訴請離婚，揆諸首揭說明，自難謂合。被上訴人雖於本
  院審理時補稱：上訴人未提出證據而稱被上訴人外遇，亦屬誣
  蔑等語。查被上訴人於本院審理初始，曾到庭陳述，嗣於本院
  試行和解時，則告失聯，連其訴訟代理人亦無法以電話聯絡，
  向本院陳稱：將親至其住居處所聯絡看看等語，當其時，上訴
  人曾表示：聽聞被上訴人與一外勞在一起，找不到等語，其真
  意不過提供資訊，協助被上訴人訴訟代理人聯絡其當事人，以
  利和解之進行，尚與指稱配偶外遇，致配偶不堪同居之情形有
  別。被上訴人執此資為訴請判決離婚之依據，亦有未合。
五被上訴人依民法第1052條第2項，訴請離婚，尚有未合，業如
  前述，原審依被上訴人一方之陳述，而准其離婚，上訴意旨指
  摘為不當，求予廢棄，即為有理由，爰予廢棄，改判駁回被上
  訴人之訴。
六據上論結，本件上訴為有理由。依民事訴訟法第450條、第78
  條，判決如主文。
中    華    民    國    98    年    4     月    7     日
                    民事第九庭
                        審判長法  官  黃熙嫣
                              法  官  鄭傑夫
                              法  官  林玲玉
正本係照原本作成。
如不服本判決，應於收受送達後20日內向本院提出上訴書狀，其
未表明上訴理由者，應於提出上訴後20日內向本院補提理由書狀
（均須按他造當事人之人數附繕本）上訴時應提出委任律師或具
有律師資格之人之委任狀；委任有律師資格者，另應附具律師資
格證書及釋明委任人與受任人有民事訴訟法第466條之1第1項但
書或第2項（詳附註）所定關係之釋明文書影本。
中    華    民    國    98    年    4     月    10    日
                              書記官  姚麗華
附註：
民事訴訟法第466條之1（第1項、第2項）：
對於第二審判決上訴，上訴人應委任律師為訴訟代理人。但上訴
人或其他法定代理人具有律師資格者，不在此限。
上訴人之配偶、三親等內之血親、二親等內之姻親，或上訴人為
法人、中央或地方機關時，其所屬專任人員具有律師資格並經法
院認為適當者，亦得為第三審訴訟代理人。


司法院資訊處製作；財團法人民間司法改革基金會備份。
